臺灣高等法院高雄分院刑事判決　　　　　　　　　　九十年度上訴字第一八二七號
　　上　訴　人　台灣高雄地方法院檢察署檢察官
　　被　　　告　乙○○
右上訴人因被告偽造文書等案件，不服臺灣高雄地方法院九十年度訴字第二０七六號
中華民國九十年十月二十五日第一審判決（起訴案號：臺灣高雄地方法院檢察署九十
年度偵字第一０四、八四０號），提起上訴，本院判決如左：
      主  文
上訴駁回。
      事  實
一、乙○○前有多次詐欺前科，並於民國八十五年間，因詐欺案件，經台灣高雄地方
    法院判處有期徒刑一年，上訴後經本院駁回上訴確定，甫於八十六年二月六日執
    行完畢。
二、乙○○明知其已無力支付租金，仍意圖為自己不法利益，先於八十七年一月十七
    日向設於高雄市○○○路四九九號之太翊小客車租賃有限公司（下稱太翊公司、
    原名大元小客車租賃有限公司），租用車牌號碼為ＹＴ—二五六五號自用小客車
    ，租期二日，簽發面額新台幣（下同）四十萬元之本票一紙作為擔保，並交付二
    日之租金三千元，藉以取信太翊公司，使太翊公司誤認其租車信用良好。隨即於
    同年月十九日租期屆至，乙○○再度向太翊公司要求續租，並詐稱：該車不好開
    要換另一輛，租金還車後再付云云，使太翊公司陷於錯誤，同意置換車牌號碼為
    ＸＴ—九五四八號自用小客車出租予乙○○，約定租期為二日，並於同日交付予
    乙○○使用，詎乙○○於取得上開車輛後，租金即分文未繳，遂以此詐術詐得未
    付租金而得使用該車之利益。約定之租期屆至，太翊公司因乙○○未付租金且亦
    未返還車輛，乃一再與其連絡催促還車，惟乙○○或以各種理由推拖，或則避不
    見面，迄同年二月三日始託人將上開車輛鑰匙交予太翊公司營業處所之房東轉交
    返還予太翊公司，租金則分文未付。
三、乙○○復另行起意，明知自已經濟狀況不佳，已無支付貨款之能力，竟意圖為自
    不法之所有，並基於概括之犯意，先於八十九年七月三十一日至高雄市三民區○○○路五十四號向從事茶葉批發買賣之丙○○，詐稱欲購買茶葉一批，價值一萬
    六千元，並佯與約定於交貨當日繳交貨款，使丙○○陷於錯誤，誤信係正常買賣
    交易，乙○○會依約給付貨款，惟丙○○依約交付上開茶葉後，乙○○竟一再拖
    欠貨款，並於將上開茶葉販售完畢，經一再催討仍未清償貨款，丙○○始知受騙
    。復自八十九年十月初起至同月三十日止，連續五次至高雄縣鳳山市○○○路二
    六三號向茶葉商甲○○詐稱欲購買茶葉，每次價金均約一、二萬元，以月結方式
    記帳，總計貨款達八萬八千元，使甲○○均陷於錯誤而依約交付茶葉，嗣甲○○
    於八十九年十月三十日向乙○○請領貨款，乙○○為敷衍甲○○，其明知其並無
    付款之真意及能力且所交付發票人為詹蓓芳（另由檢察官為不起訴處分）、票號
    0000000號、面額為八萬八千元、發票日為同年十一月三十日、付款人為
    高雄縣鳳山信用合作社之支票一紙，業於同年十月二十七日遭拒絕往來，屆期無
    法兌付，仍以之作為貨款之給付，並在該支票之背面偽造「陳春峰」之署名背書
    ，表示對支票擔保付款之意思後交付予甲○○而行使之，足生損害於「陳春峰」
    。嗣經甲○○屆期提示，即因存款不足及已列為拒絕往來戶而遭退票，乙○○亦
    逃逸避不見面，甲○○始知受騙。
四、案經太翊小客車租賃有限公司、甲○○及丙○○訴由台灣高雄地方院檢察署檢察
    官偵查起訴。
    理  由
一、訊據上訴人即被告乙○○固不否認有於前揭時、地租車未付租金及購買茶葉未支
    付貨款或交付支票遭退票之事實，惟矢口否認有何詐欺犯行，辯稱：於八十七年
    一月十九日向太翊公司租車，約定租期三日，並開立八十七年一月十九日為發票
    日之本票作為擔保，期間該車因其駕駛時發生碰撞，太翊公司要伊賠償，加上租
    金共三萬多元，伊無力賠償，嗣租期屆滿，太翊公司說正值農曆過年，未營業，
    所以至八十七年二月三日伊始委託朋友還車，之前亦曾向太翊公司租過二、三次
    車，並無詐欺之意；另伊係第一次向丙○○購買茶葉，本有意要先付八千元貨款
    給丙○○，但丙○○不要；又伊並不知道交付予甲○○之支票是拒絕往來戶，且
    因伊所開設之茶行名稱為春峰茶行，所以於交付甲○○之支票上以「陳春峰」之
    名義背書云云。經查：
    （一）被告所為右揭犯罪事實，業經告訴人太翊公司委任到庭之代理人李欣樺、
          甲○○及丙○○於偵查及本院調查中指訴綦詳，並有估價單一紙、支票及
          高雄市票據交換所退票理由單一紙、丙○○及甲○○之存證信函各一份、
          本票一紙及租車契約書二份在卷足稽。
    （二）次查，被告辯稱：因告訴人太翊公司要求其租金連同毀損之賠償金全部支
          付三萬多元，因此才未支付租金，且本件於八十七年一月十九日租車時，
          有開立本票作為擔保，嗣租期二日屆至欲還車時，告訴人太翊公司告知過
          年期間未營業，始至同年二月三日還車云云。然查，被告開立之支票係於
          八十七年一月十七日所開立，此有本票一紙在卷足稽，且上開約定租期二
          日屆滿時，尚非農曆過年時期，且告訴代理人李欣樺亦陳稱：伊有告知被
          告過年時間仍照常營業，但費用漲價至二千五百元，且我們有常向他催車
          等語，是上開租期屆滿，尚未至農曆過年期間，甚至於過年期間，告訴人
          仍正常營業，被告得隨時返還該車，惟被告經一再催討還車竟仍故不返還
          ，亦未支付任何租金。被告上開所辯顯不足採，足見被告自始即無意支付
          租金，有為自己得財產上不法利益之意圖。
    （三）又查，被告於八十九年七月三十一日第一次向告訴人丙○○購買一萬六千
          元之茶葉，卻一再藉詞推拖告訴人之付款請求，並至今均尚未清償貨款，
          其間經丙○○以存證信函催告後，被告仍置之不理，迄告訴人丙○○訴請
          偵辦後，始經通緝到案，足見被告於向告訴人佯稱欲購買茶葉時本即無付
          款之真意，其辯稱：要先還八千元云云，純係卸責之詞，無足採信。又被
          告向丙○○購買茶葉已無支付貨款能力，竟仍利用與告訴人甲○○間之買
          賣係以月結之方式結算貨款，而於八十九年十月間，連續密集五次向告訴
          人甲○○詐購茶葉，得手後均銷售完畢，惟均未將販賣所得價金償還前揭
          貨款等情，復以已拒絕往來之支票應付告訴人甲○○之請求付款，顯見被
          告於購買上開茶葉時，即有為自己不法所有之意圖。
    （四）被告於八十九年十月三十日交付予告訴人甲○○之右揭支票，已於八十九
          年十月二十七日因存款不足，遭拒絕往來，致告訴人甲○○提示遭退票，
          此有上開支票及高雄市票據交換所退票理由單各一紙在卷足稽。又上開票
          據係由詹蓓芳所簽發，被告則在支票背面偽造「陳春峰」之署名背書，雖
          其辯稱：其所經營之茶行為春峰茶行，故以陳春峰之名義背書云云。然按
          所謂簽名，法律上並未規定必須簽全名，如僅簽姓或名者，亦生簽名之效
          力。又商號名稱足以表彰營業之主體，則在票據背面加蓋商號印章者，即
          足生背書之效力。被告之姓名為乙○○，而其商號名稱為春峰茶行，被告
          竟於該支票上署名「陳春峰」，惟「陳春峰」並非其別名或綽號，衡之常
          情，豈有背書時簽立合成其姓名「乙○○」之姓及茶行「春峰茶行」之春
          峰名稱，而署名「陳春峰」為背書人之理？再參酌前揭支票乃已經拒絕往
          來，益見被告於背書之時即知該票據不能兌現，故偽簽「陳春峰」之名，
          以圖卸責，更足徵被告確有意圖自己不法所有之犯意。綜上所述，本件事
          證明確，被告犯行洵堪認定。
二、按支票上之背書，在票據法上係表示對支票負擔保責任之意思，為法律規定之文
    書。核被告所為係犯刑法第二百十條、第二百十六條之行使偽造私文書及第三百
    三十九條第一項、第二項之詐欺取財及詐欺得利罪。被告偽造「陳春峰」署押之
    行為，係偽造私文書之部分行為，而偽造私文書之低度行為應為行使之高度行為
    所吸收，均不另論罪。被告所為數次詐欺取財犯行，時間緊接，所犯罪名相同，
    顯係出於概括之犯意為之，依連續犯規定論以一罪。其所犯行使偽造私文書罪及
    詐欺取財罪二罪間有方法結果關係，為牽連犯，應從較重之行使偽造私文書處斷
    。又被告所犯上開詐欺得利及詐欺取財間，犯意各別，應予分論併罰。末查，被
    告於八十五年間因詐欺案件，經本院判處有期徒刑一年，上訴後經台灣高等法院
    高雄分院駁回上訴確定，甫於八十六年二月六日執行完畢之事實，有台灣高等法
    院被告全國前案紀錄表附卷可稽，其於有期徒期執行完畢後，五年內再犯本件有
    期徒刑以上之罪，為累犯，依法加重其刑。
三、原審認被告罪証明確而依刑法第五十六條、第五十五條、第二百十六條、第二百
    十條、第三百三十九條第一項、第二項規定，並審酌被告素行不良，前有多次詐
    欺前科，有上開前案紀錄表附卷可參，惟仍不知悔改，到處行騙，犯後猶飾詞狡
    辯，顯無悔意等一切情狀，就其所犯上開二罪分別量處如主文所示之刑，又明
    刑法第四十一條業已於九十年一月十日修正公布，並於同年月十二日生效，其第
    一項前段規定：「犯最重本刑為五年以下有期徒刑以下之刑之罪，而受六個月以
    下有期徒刑或拘役之宣告，因身體、教育、職業、家庭之關係或其他正當事由，
    執行顯有困難者，得以一元以上三元以下折算一日，易科罰金。」、第二項規定
    ：「併合處罰之數罪，均有前項情形，其應執行之刑逾六月者，亦同」，本件被
    告犯罪時間雖在上開條文修正生效前，然依刑法第二條第一項前段規定，行為後
    法律有變更者，應適用裁判時之法律，故依刑法第二條第一項前段之規定，就被
    告所宣告之刑分別併以諭知易科罰金之折算標準，同時定其應執行刑及諭知易科
    罰金之折算標準。及於支票（發票人詹蓓芳、票號0000000號、面額八萬
    八千元、發票日八十九年十一月三十日、付款人高雄縣鳳山信用合作社）背面偽
    造之陳春峰署押一枚，依刑法第二百十九條之規定，宣告沒收。原判決之認事用
    法均無違誤，量刑並稱妥適，檢察官循告訴人請求提起上訴指摘原判決量刑太輕
    ，為無足取，上訴無理由，應予駁回。
據上論結，應依刑事訴訟法第三百六十八條，判決如主文。
本案經檢察官林應華到庭執行職務。
中    華    民    國     九十一     年       一       月      十六      日
                              臺灣高等法院高雄分院刑事第三庭
                                  審判長法官  周賢銳
                                        法官  謝宏宗
                                        法官  莊崑山
右正本證明與原本無異。
偽造文書部分如不服本判決，應於判決送達後十日內向本院提出上訴狀，其未述理
由者並應於提出上訴狀後十日內向本院補提理由書（應附繕本)。
詐欺部分不得上訴。
                                      書記官  邱麗莉
中    華    民    國     九十一     年       一       月      十八      日
附錄本案論罪科刑法條：
刑法第二百十條
偽造、變造私文書，足以生損害於公眾或他人者，處五年以下有期徒刑。
刑法第二百十六條
行使第二百十條至第二百十五條之文書者，依偽造、變造文書或登載不實事項或使登
載不實事項之規定處斷。
刑法第三百三十九條第一項、第二項
意圖為自己或第三人不法之所有，以詐術使人將本人或第三人之物交付者，處五年以
下有期徒刑、拘役或科或併科一千元以下罰金。
以前項方法得財產上不法之利益或使第三人得之者亦同。
                                                                        Ｑ
